---
title: "¿Lee más quien estudia más? Factores que influyen en la lectura por gusto - Equipo 5"
subtitle: "Modelación estadística para la toma de decisiones"
author:
  - "Mariana Hernández Jiménez   -   A00841920"
  - "Andrea Estefanía De la Peña Contreras  -  A00840973"
  - "Carolina Navarro Barrón   -   A00839486"
  - "Annette Abigail Choque Millán   -   A00842260"
  - "Maricarmen Terán Maturino   -   A00841435"
date: "2025-10-24"
format: pdf
editor: visual
fontsize: "10"
geometry:
  - top=20mm
  - left=22mm
  - right=22mm
  - heightrounded
---

```{r setup, include=FALSE}
knitr::opts_chunk$set(echo = TRUE)
library(dplyr)
library(knitr)
library(kableExtra)
library(ggplot2)
M22L = read.csv("Datos2022Limpios.csv")
M23L = read.csv("Datos2023Limpios.csv")
M24L = read.csv("Datos2024Limpios.csv")

M2224 = bind_rows(M22L,M23L,M24L)

write.csv(M2224,"BasedeDatosMolec.csv",row.names = FALSE)
```

## Resumen

En México, a pesar de los esfuerzos institucionales por fomentar la lectura como herramienta fundamental para el desarrollo personal, social y económico, persiste un rezago significativo en su práctica cotidiana. Este estudio se enfoca en comprender cómo factores sociodemográficos, específicamente el nivel educativo, la condición de actividad económica y el sexo influyen en dos indicadores clave del hábito lector: el gasto anual en libros y la cantidad de libros leídos por adultos mexicanos que declaran leer por gusto. Para ello, se utilizó la información proveniente del Módulo de Lectura (MOLEC) del Instituto Nacional de Estadística y Geografía (INEGI), de los años 2022 a 2024, se trabajó con una muestra de 390 personas que respondieron afirmativamente a leer por gusto, tras eliminar valores inválidos como “no sabe” o “blanco por pase”.

El análisis se estructuró en tres etapas: exploración, preparación de datos y análisis inferencial. Los resultados descriptivos muestran que tanto el gasto en libros como el número de libros leídos presentan distribuciones asimétricas: la mediana del gasto es cero en todos los años, y la mediana de libros leídos oscila entre 2 y 3 anuales. La mayoría de los encuestados tiene entre 20 y 50 años, con una edad promedio cercana a los 42 años, y su nivel educativo se concentra en preparatoria o bachillerato, aunque también hay presencia de estudios superiores.

En cuanto al análisis inferencial, se aplicaron pruebas t de Student y t de Welch con un nivel de significancia de $\alpha$ = 0.04. Se encontró evidencia estadística de que el nivel educativo sí influye en el gasto en libros: las personas con estudios profesionales o de posgrado gastan significativamente más que aquellas con educación básica o media (p = 0.038 \< 0.04). En cambio, no se hallaron diferencias significativas en el número de libros leídos entre hombres y mujeres (p \> 0.04), ni entre distintas condiciones de actividad económica (p \> 0.04), lo que sugiere que, entre quienes ya han adoptado la lectura por gusto, no hay evidencia para afirmar que estos factores son determinantes en la lectura.

En conclusión, el nivel educativo es el único factor que influye de manera relevante en el gasto destinado a la compra de libros por gusto. No se encontró evidencia estadística de que el sexo o la condición laboral afecten el comportamiento lector dentro del grupo que ya lee por gusto. Esto implica que el sistema educativo juega un papel central en la formación de lectores comprometidos, mientras que factores como el tiempo libre o el ingreso no parecen ser los impulsores principales de la lectura voluntaria. Con base en estos hallazgos, se proponen estrategias para fomentar la lectura desde contextos cotidianos y entretenidos. Primero, colocar mini relatos en los respaldos de los asientos del metro o autobuses, transformando tiempos muertos de viaje en experiencias literarias que despierten curiosidad. Segundo, exhibir “trailers literarios” antes de las películas en cines: escenas dramatizadas que concluyan revelando que la historia continúa en un libro, vinculando la emoción cinematográfica con el deseo de leer. Ambas propuestas buscan hacer la lectura accesible, atractiva y natural, aprovechando hábitos en la vida diaria para sembrar interés por los libros.

Este análisis no solo responde la pregunta de investigación, confirmando que el nivel educativo sí influye en el gasto, pero otros factores no, sino que también ofrece recomendaciones creativas y viables para acercar la lectura a más mexicanos, especialmente a quienes aún no la han incorporado como hábito.

## Introducción y justificacion

En México, la lectura es considerada esencial para el desarrollo personal y profesional y social (Escudero, 2025). Sin embargo, a pesar de los esfuerzos por parte del gobierno para fomentar este hábito en la población mexicana, la mayoría de las personas no practican este hábito. Según la UNESCO, ocupamos un lugar de 105 internacionalmente en el ámbito de la lectura, lo cual muestra que todavía es un gran reto promover la lectura entre mexicanos.

Leer no solo mejora la comprensión y conocimiento de las personas, sino también influye en la forma en la que las personas piensan e interactúan con su entorno. Según Daniel Cassany, la lectura no es solo entender palabras, sino también interpretar y conectar ideas con la realidad. Por otra parte, Roger Chartier explica que la lectura cambia con el tiempo y depende de factores como el contexto social y cultural de cada uno. A partir de estudios realizados se han documentado que las desigualdades educativas limitan el acceso a la lectura y su fluidez, si se tiene un mayor nivel educativo normalmente se relaciona a mayor acceso a gran variedad de textos y libros con una variedad cultural mucho más amplia (De Hoyos, Estrada & Vargas, 2021; Escudero, 2025).

Aunque la lectura es socialmente valorada en México, los datos del MOLEC revelan que, en muchos casos, se vincula más con obligaciones académicas o laborales que con el disfrute personal (INEGI, 2015). Nuestro análisis se centra específicamente en quienes declaran leer por gusto, ya que son ellos quienes reflejan una adopción voluntaria del hábito lector. Además, la lectura también representa un sector económico que impulsa editoriales, ferias del libro, autores y plataformas digitales (SEP, 2020).

Teniendo esto en cuenta, la pregunta que nos planteamos es la siguiente: **¿Cómo influyen el nivel educativo, la condición de actividad económica, el sexo y la edad en el gasto en libros y la cantidad de libros leídos por adultos mexicanos que reportan leer por gusto de los años 2022 a 2024?** Con esto, buscamos analizar estadísticamente los datos de 2022 a 2024 del Módulo de Lectura del INEGI. Además, proponemos soluciones prácticas para promover la lectura en espacios cotidianos. De esta forma, buscamos que leer se convierta en una actividad más atractiva y parte de la vida diaria de la población mexicana.

## Metodología

Este estudio se basa en un análisis descriptivo e inferencial para responder a la pregunta de investigación: ¿Cómo influyen el nivel educativo, la condición de actividad económica, el sexo y la edad en el gasto en libros y la cantidad de libros leídos por adultos mexicanos que reportan leer por gusto? El análisis se realizó con datos del Módulo de Lectura (MOLEC), elaborado por el Instituto Nacional de Estadística y Geografía (INEGI), correspondientes a los años 2022, 2023 y 2024.

La población objetivo son personas mexicanas de 18 años o más que declararon leer por gusto (variable p5 = 4). A partir de la base de datos unida de los 3 años, con aproximadamente 6,000 registros y 108 variables, se seleccionaron únicamente 7 variables de interés:

-   Cuantitativas: edad, p4 (número de libros leídos en los últimos 12 meses) y p7_3 (gasto anual en libros, en pesos mexicanos).

-   Categóricas: nivel (nivel educativo), cond_act (condición de actividad económica), sexo y p5 (motivo de lectura).

De esta base de datos se eliminaron observaciones con valores inválidos como “b” (blanco por pase), “99” o “999999” (no sabe/no especificado). Además se filtraron los registros donde p5 = 4, es decir, lectura por gusto, para enfocar el análisis en la lectura voluntaria y no en lecturas obligatorias (por trabajo o estudio). Tras este proceso, la nueva base de datos contiene 390 observaciones de las 6000 iniciales (se eliminó alrededor del 93.5% de los datos).

El análisis estadístico se dividió en dos fases. En la fase descriptiva, se calcularon medidas de tendencia central (media, mediana), dispersión (desviación estándar, rango intercuartílico) y posición (cuartiles), y se generaron gráficos exploratorios (histogramas y diagramas de caja) para caracterizar la distribución de las variables, lo permitió identificar patrones como la asimetría en el gasto y los libros leídos, así como la concentración de la población lectora por gusto en adultos de entre 20 y 50 años.

En la fase inferencial, se formularon tres hipótesis específicas derivadas de los hallazgos descriptivos:

1.  Las personas con mayor nivel educativo gastan más en libros.
2.  El número de libros leídos varía según la condición de actividad económica.
3.  Existen diferencias de género en el comportamiento lector.

Para probarlas, se utilizaron pruebas de hipótesis para dos poblaciones e intervalos de confianza al 96% (nivel de significancia $\alpha$ = 0.04). Las pruebas aplicadas fueron la prueba t de Welch para comparar el gasto en libros entre dos grupos de nivel educativo (bajo: hasta preparatoria; alto: profesional o posgrado), debido a la desigualdad de varianzas observada. Prueba t de Welch también para comparar el número de libros leídos según condición de actividad (trabajador/estudiante u otras categorías), y la prueba t clásica para comparar libros leídos entre hombres y mujeres.

## Resultados

#### **Variables cuantitativas**

Las variables cuantitativas analizadas fueron edad, gasto mensual en libros y número de libros leídos por año. A continuación se presentan sus medidas estadísticas principales.

|      | Media   | Mediana | R-M     | Desviacion | CV     | Q1  | Q2  | Q3   | Sesgo | Curtosis |
|-------|-------|-------|-------|-------|-------|-------|-------|-------|-------|-------|
| edad | 42.00   | 40      | 50.5    | 15.69      | 37.35  | 29  | 40  | 54   | 0.52  | 2.27     |
| p7_3 | 1158.14 | 500     | 60005.0 | 6149.18    | 530.95 | 250 | 500 | 1000 | 18.53 | 357.75   |
| p4   | 3.99    | 3       | 25.5    | 5.62       | 140.69 | 2   | 3   | 4    | 4.95  | 32.34    |

Tabla 1. Medidas descriptivas de variables cuantitativas (2022-2024)

El siguiente histograma (Gráficas 1) muestra una concentración en el rango de 20 a 50 años, lo que sugiere que la lectura por gusto es más común en adultos jóvenes y de mediana edad.

```{r, echo=FALSE}
Datos_cuant_combinados1 = M2224["edad"]
par(mfrow = c(1,1))
for (v in names(Datos_cuant_combinados1)) {
  hist(Datos_cuant_combinados1[[v]], 
       main = paste("Histograma de", v, "(2022-2024)"), 
       xlab = v, col = "steelblue", border = "white",
       breaks = 20)
}
par(mfrow = c(1,1))
```

Gráfica 1. Histograma de las edades de encuestados de 2022 a 2024.

En contraste, tanto el gasto en libros como el número de libros leídos presentaron distribuciones asimétricas a la derecha. La mediana del gasto fue muy baja en los tres años, lo que indica que la mayoría de los encuestados no destinó mucho de recursos económicos a la compra de libros. De manera similar, la mediana de libros leídos osciló en 3 al año, mientras que la media varió de 3.6 a 4.6 libros (Tabla 1).

#### **Variables cualitativas**

La Tabla muestra la distribución de las variables cualitativas. Por ejemplo, se observa 57.4% de mujeres y 42.6% de hombres; 65.6% de personas que trabajan frente a 34.4% que no; y la mayor parte de la muestra se concentra en el nivel educativo Alto. Estos perfiles ayudan a contextualizar los resultados inferenciales: p. ej., la mayoría tiene nivel educativo alto, esto puede estar relacionado con mayores promedios de gasto en libros.

```{r, echo=FALSE}
M22242 <- M2224 %>%
mutate(
sexo_cat = case_when(
!is.na(sexo) & sexo == 1 ~ "Hombre",
!is.na(sexo) & sexo == 2 ~ "Mujer",
TRUE ~ NA_character_
),
condact_cat = case_when(
!is.na(cond_act) & cond_act == 1 ~ "Trabaja",
!is.na(cond_act) & cond_act != 1 ~ "No trabaja",
TRUE ~ NA_character_
),
nivel_cat = case_when(
!is.na(nivel) & nivel <= 4 ~ "Bajo (≤4)",
!is.na(nivel) & nivel >= 7 ~ "Alto (≥7)",
!is.na(nivel) & nivel %in% 5:6 ~ "Medio (5-6)",
TRUE ~ NA_character_
)
)

vars_cat <- c("sexo_cat", "condact_cat", "nivel_cat")


freq_table <- function(df, var) {
df %>%
filter(!is.na(.data[[var]])) %>% # excluir NAs
count(!!sym(var)) %>% # frecuencia
mutate(
Porcentaje = round(100 * n / sum(n), 1) # porcentaje
) %>%
rename(Categoría = !!sym(var), Frecuencia = n) %>%
mutate(Variable = case_when(
var == "sexo_cat" ~ "Sexo",
var == "condact_cat" ~ "Condición de actividad",
var == "nivel_cat" ~ "Nivel educativo",
TRUE ~ var
)) %>%
select(Variable, Categoría, Frecuencia, Porcentaje)
}

tabla1_cualitativas <- bind_rows(lapply(vars_cat, function(v) freq_table(M22242, v)))


tabla1_cualitativas <- tabla1_cualitativas %>% arrange(Variable, desc(Frecuencia))

kable(
tabla1_cualitativas,
caption = "Distribución de frecuencias de variables cualitativas (2022-2024)",
align = c("l", "l", "r", "r"),
digits = 1
) %>%
kable_styling(full_width = FALSE, font_size = 9, bootstrap_options = c("striped", "condensed"))
```

## Discusión y conclusiones

Como respuesta a la pregunta de investigación y a partir del análisis descriptivo e inferencial,  podemos concluir que el nivel educativo influye de manera significativa en el gasto destinado a la compra de libros, es decir, las personas con mayor grado académico (hasta licenciatura o posgrados)  invierten más en la lectura, que aquellas personas con un menor grado académico (quienes terminaron hasta el bachillerato o menores niveles académicos). Por otro lado, no se encontraron diferencias significativas en el número de libros leídos según género o condición laboral, es decir, hombres, mujeres, trabajadores y no trabajadores presentan hábitos de lectura similares. En resumen, el nivel educativo es el factor que más influye en el gasto en libros por gusto; esto resalta la importancia de fortalecer la educación y promover el acceso a materiales de lectura desde etapas tempranas, así como nutrir el interés y la curiosidad de la población por consumir contenido literario que aporte en su formación.

## Referencias

De Estadística Y, I. N. (2015). Módulo sobre Lectura (MOLEC). <https://www.inegi.org.mx/programas/molec/>

De Hoyos, R., Estrada, R., & Vargas, M. J. (2021). What do test scores really capture? Evidence from a large-scale student assessment in Mexico. World Development, 146, 105524.

Escudero, E. B. (2025, April 8). La lectura en México. El Universal. <https://www.eluniversal.com.mx/opinion/eduardo-backhoff-escudero/la-lectura-en-mexico/>

Ife, O. \|. (2022, May 31). La comprensión lectora: un reto para alumnos y maestros - Observatorio / Instituto para el Futuro de la Educación. Observatorio / Instituto Para El Futuro De La Educación. <https://observatorio.tec.mx/edu-bits-blog/2017-8-21-la-comprensin-lectora-un-reto-para-alumnos-y-maestros/>

Secretaría de Educación Pública. (2020). Programa sectorial de educación 2020-2024. Avance y resultados 2021. Diario Oficial.

## Anexos

Link del repositorio en github (docs/quarto/reports):

<https://github.com/AnnetteChoque/A00842260_ModelacionEstadistica.git>

Los anexos pueden ser información importante que es demasiado extensa para incluirla en tu reporte, pero que mencionas y analizas en el cuerpo de tu reporte
