---
title: 'Etapa 1: El Contexto y el Objetivo'
author:
  - Mariana Hernández Jiménez   |   A00841920
  - Andrea Estefanía De la Peña Contreras  |  A00840973
  - Carolina Navarro Barrón   |   A00839486
  -
  - Annette Abigail Choque Millán   |  A00842260
  - Maricarmen Terán Maturino   |   A00841435
date: "2025-10-01"
output:
  pdf_document: default
  word_document: default
---

```{r setup, include=FALSE}
knitr::opts_chunk$set(echo = TRUE)
install.packages("dplyr")
library(dplyr)
```

## Introducción

El interés por comprender los hábitos de lectura en México ha crecido en los últimos años debido a su relevancia tanto en el ámbito educativo como en el cultural y económico. El Instituto Nacional de Estadística y Geografía (INEGI), a través del Módulo de Lectura (MOLEC), inició en 2015 un esfuerzo por generar información estadística sobre el comportamiento lector de la población de 18 años y más, recopilando datos en los meses de febrero, mayo y agosto. A partir de 2017, el registro se realiza anualmente en febrero, con el propósito de conocer no solo qué lee la población, sino también cuánto, en qué formatos y con qué motivaciones (INEGI, 2025). El objetivo central del MOLEC es ofrecer elementos que sirvan para fomentar el hábito de la lectura, considerando que esta práctica es esencial para el desarrollo académico y social. Sin embargo, los resultados hasta la fecha muestran que el ansiado propósito aún está lejos de consolidarse.

Los datos del MOLEC han evidenciado que en México la práctica de la lectura es limitada: los porcentajes de personas que leen libros completos se han mantenido bajos y, en muchos casos, el tiempo dedicado a la lectura se vincula más con obligaciones académicas o laborales que con el disfrute personal. A pesar de que la lectura sigue siendo valorada socialmente, la realidad indica que no forma parte de la vida cotidiana de gran parte de la población adulta (INEGI, 2025).

Esto plantea preguntas cruciales: ¿por qué es importante contabilizar qué lee y cuánto lee la población mexicana? La respuesta se encuentra en los efectos que la lectura tiene sobre la formación de ciudadanos críticos, el desempeño académico y profesional, y la participación cultural. Además, la lectura es también un sector económico, pues involucra áreas como la industria editorial, la impresión, la distribución de libros físicos y digitales, la organización de ferias y la generación de contenidos (SEP, 2021). En este sentido, entender la lectura como un negocio permite identificar oportunidades de desarrollo cultural y económico.

Desde la perspectiva educativa, distintos estudios confirman que los bajos niveles de comprensión lectora afectan el rendimiento académico en todos los niveles. El Repositorio UNAM documenta que en la Evaluación Nacional del Logro Académico en Centros Escolares de educación media superior, los resultados en comprensión lectora siguen siendo preocupantes y representan un reto estructural para el sistema educativo mexicano (Repositorio UNAM, 2020). La SEP también ha señalado en su Informe de avance y resultados del PSE 2020-2024 que el rezago lector repercute directamente en la calidad educativa y que es urgente reforzar programas de fomento a la lectura en todos los niveles (SEP, 2021).

A nivel internacional, un estudio publicado en World Development señala que las desigualdades educativas y la limitada capacidad de los sistemas escolares en países de ingresos medios como México impactan en la fluidez y el acceso lector (De Hoyos, R., Estrada, R., Vargas, M. J., 2021). En este sentido, organizaciones como Muxed han subrayado la necesidad de trabajar no solo en el acceso a materiales, sino también en la fluidez lectora, que implica la capacidad de leer de manera continua, comprensiva y con sentido (Muxed, 2023).
También en la educación básica, el proyecto CAIINNO – Enlace Primaria ha documentado que la lectura es una herramienta transversal en la formación de los estudiantes, y que su ausencia o debilidad en los primeros años limita las posibilidades de aprendizaje posterior (CAIINNO, 2022). De ahí la importancia de medir no solo la cantidad, sino también la calidad de la lectura en el país.

Frente a este panorama, es valioso observar los esfuerzos de instituciones educativas privadas como el Tecnológico de Monterrey, que han buscado implementar programas propios de difusión lectora. Entre ellos, el programa Pasión por la Lectura promueve actividades como clubes de lectura, conferencias y encuentros con autores, con el fin de vincular la literatura con la vida cotidiana (Tec de Monterrey, 2025). La Cátedra Alfonso Reyes impulsa espacios académicos y culturales para la reflexión literaria y humanística (Cátedra Alfonso Reyes, 2025), mientras que Ediciones Tec fortalece el ecosistema editorial con la producción de obras académicas y literarias (Ediciones Tec, 2025). Aunque estas acciones son relevantes, resultan insuficientes para modificar las tendencias nacionales de forma inmediata, pues los datos muestran que los hábitos lectores dependen también de factores socioeconómicos, tecnológicos y familiares.

La Revista Transdigital (2022) enfatiza que los programas de fomento lector deben considerar el contexto digital contemporáneo: los jóvenes consumen información de formas distintas a generaciones anteriores, y promover la lectura requiere estrategias que integren medios digitales y nuevas narrativas. En este sentido, las iniciativas institucionales, ya sean públicas o privadas, deben vincularse con las realidades tecnológicas y culturales de los lectores potenciales.

En conclusión, medir la lectura en México a través del MOLEC es un paso indispensable para diagnosticar la situación nacional y orientar políticas públicas. Sin embargo, la evidencia disponible muestra que persisten importantes rezagos en cuanto a la práctica y comprensión lectora. Mientras tanto, instituciones como el Tecnológico de Monterrey aportan modelos de fomento que buscan transformar la relación con los textos, pero el desafío requiere una estrategia conjunta entre Estado, instituciones educativas y sociedad civil. Solo así podrá avanzarse hacia una cultura lectora sólida y sostenible en México.


#3 Explora las bases de datos:
```{r 3 Explora las bases de datos}
M19 = read.csv("Datos_molec_2019-1.csv")
M20 = read.csv("Datos_molec_2020-1.csv")
M21 = read.csv("Datos_molec_2021-1.csv")
M22 = read.csv("Datos_molec_2022-1.csv")
M23 = read.csv("Datos_molec_2023-1.csv")
M24 = read.csv("Datos_molec_2024-1.csv")

D19 = read.csv("Diccionario_molec_2019-1.csv")
D20 = read.csv("Diccionario_molec_2020-1.csv")
D21 = read.csv("Diccionario_molec_2021-1.csv")
D22 = read.csv("Diccionario_molec_2022-1.csv")
D23 = read.csv("Diccionario_molec_2023-1.csv")
D24 = read.csv("Diccionario_molec_2024-1.csv")

#Dimensión de cada base de datos (anual):
dim(M19)
dim(M20)
dim(M21)
dim(M22)
dim(M23)
dim(M24)
<<<<<<< HEAD

names(M24) #muestra la lista de nombres de las variables
View(M22) #se mostrará una hoja electrónica aparte con los datos
View(M23)
View(M24)

#108 variables en todas las bases de datos, con registros que rondan entre 1948 y 2016 anuales.

#dataframe con las variables, incluyendo su nombre, descripción, tipo (categórico/Numérico) y valores posibles que puede tomar

df_caracteristicas_variable = D19%>%select("NOMBRE_CAMPO", "TIPO", "MNEMÓNICO","RANGO_CLAVES")
View(df_caracteristicas_variable)


```

#5 Selecciona el conjunto de datos a utilizar y los años 
```{r 5 Selecciona el conjunto de datos a utilizar}

#Años seleccionados: 2022, 2023, 2024
#Variables seleccionadas: nivel, cond_activ, sexo, edad, p7_3, p4, p5

M22final = M22[, c("nivel", "cond_act", "sexo", "edad", "p7_3", "p4", "p5")]
M23final = M23[, c("nivel", "cond_act", "sexo", "edad", "p7_3", "p4", "p5")]
M24final = M24[, c("nivel", "cond_act", "sexo", "edad", "p7_3", "p4", "p5")]

MA22final=na.omit(M22final)
MA23final=na.omit(M23final)
MA24final=na.omit(M24final)
```

