---
title: "Etapa 2: Comprensión y preparación de datos"
author:
  - Mariana Hernández Jiménez   |   A00841920
  - Andrea Estefanía De la Peña Contreras  |  A00840973
  - Carolina Navarro Barrón   |   A00839486
  - Annette Abigail Choque Millán   |  A00842260
  - Maricarmen Terán Maturino   |   A00841435
date: "2025-10-08"
format: pdf
editor: visual
fontsize: "10"
geometry:
  - top=20mm
  - left=20mm
  - right=20mm
  - heightrounded
---

```{r setup, include=FALSE}
knitr::opts_chunk$set(echo = TRUE)
library(dplyr)
library(knitr)
library(kableExtra)
```

## Objetivo del análisis

El objetivo de la investigación en esta segunda etapa es observar y caracterizar las variables obtenidas en las bases de datos para relacionarlas con la pregunta de investigación: ¿Cómo influyen el nivel educativo, la condición de actividad económica, el sexo y la edad en el gasto en libros y la cantidad de libros leídos por adultos mexicanos que reportan leer por gusto?

Para lograr este objetivo, se aplicarán técnicas estadísticas descriptivas, incluyendo medidas de tendencia central, dispersión y posición para las variables cuantitativas, así como tablas y gráficos para las variables categóricas (boxplots, histogramas, análisis de correlación, etc). Todo lo anterior en un rango de los años 2022 a 2024 para conocer los datos más actuales de esta problemática.

## Descripción de las variables y sus características estadísticas

#### Dimensión del conjunto de datos

Como se mencionó, se utilizaron las bases de datos del Módulo de Lectura (MOLEC) correspondientes a los años 2022, 2023 y 2024. Cada base anual contiene 108 variables y un número de registros que oscila entre 1,996 y 2,016 observaciones. Tras seleccionar únicamente las 7 variables de interés (nivel, cond_act, sexo, edad, p4, p7_3, p5) y aplicar los criterios de filtrado y limpieza descritos a continuación, se obtuvieron las siguientes dimensiones:

```{r, include = FALSE}
M22 = read.csv("Datos_molec_2022-1.csv")
M23 = read.csv("Datos_molec_2023-1.csv")
M24 = read.csv("Datos_molec_2024-1.csv")

#Dimensión de cada base de datos (anual):
dim(M22)
dim(M23)
dim(M24)

names(M24) #muestra la lista de nombres de las variables

#dataframe con las variables, incluyendo su nombre, tipo (categórico/Numérico) y valores posibles que puede tomar
D22 = read.csv("Diccionario_molec_2022-1.csv")
D23 = read.csv("Diccionario_molec_2023-1.csv")
D24 = read.csv("Diccionario_molec_2024-1.csv")

df_caracteristicas_variable = D24%>%select("NOMBRE_CAMPO", "TIPO", "NEMONICO","RANGO_CLAVES")
View(df_caracteristicas_variable)

#Años seleccionados: 2022, 2023, 2024
#Variables seleccionadas: nivel, cond_activ, sexo, edad, p7_3, p4, p5

M22sel = M22[, c("nivel", "cond_act", "sexo", "edad", "p7_3", "p4", "p5")]
M23sel = M23[, c("nivel", "cond_act", "sexo", "edad", "p7_3", "p4", "p5")]
M24sel = M24[, c("nivel", "cond_act", "sexo", "edad", "p7_3", "p4", "p5")]

MA22sel=na.omit(M22sel)
MA23sel=na.omit(M23sel)
MA24sel=na.omit(M24sel)

M22_limpio = subset(M22sel,
                     nivel != 99 &
                     cond_act != 99 &
                     p7_3 != 999999 & p7_3 != 0 &
                     p4 != 0 &
                     p5 == 4) 

M23_limpio = subset(M23sel,
                     nivel != 99 &
                     cond_act != 99 &
                     p7_3 != 999999 & p7_3 != 0 &
                     p4 != 0 &
                     p5 == 4)

M24_limpio = subset(M24sel,
                     nivel != 99 &
                     cond_act != 99 &
                     p7_3 != 999999 & p7_3 != 0 &
                     p4 != 0 &
                     p5 == 4)

View(M22_limpio)
View(M23_limpio)
View(M24_limpio)

write.csv(M22_limpio,"Datos2022Limpios.csv",row.names=FALSE)
write.csv(M23_limpio,"Datos2023Limpios.csv",row.names=FALSE)
write.csv(M24_limpio,"Datos2024Limpios.csv",row.names=FALSE)

#dataframe con las variables seleccionadas, incluyendo su nombre, descripción, tipo (categórico/Numérico) y valores posibles que puede tomar

variables_seleccionadas = c("nivel","cond_act","sexo","edad","P7_3", "p4", "p5" )
df_caracteristicas_variable_seleccionadas = df_caracteristicas_variable[df_caracteristicas_variable[,3] %in% variables_seleccionadas, ]
View(df_caracteristicas_variable_seleccionadas)

#108 variables en todas las bases de datos, con registros que rondan entre 1996 y 2016 anuales.
```

| Año  | Registros iniciales | Registros tras filtrado |
|------|---------------------|-------------------------|
| 2022 | 2016                | 140                     |
| 2023 | 1996                | 135                     |
| 2024 | 2016                | 115                     |

: Dimensiones de las bases de datos

#### Filtrado en los datos

Para poder tener bien definidas las variables puntuales que se usarán en la investigación, se filtraron ciertos datos, por ejemplo:

-   En la encuesta, los valores como "b" y códigos como 99 o 999999 indican “no sabe”, “no especificado” o “no aplica”. Estos se consideraron datos inválidos para el análisis.

-   En el caso de la pergunta 5, solo se conservaron los registros donde p5=4 ("lee por gusto"), ya que el objetivo se centra en la lectura voluntaria.

#### Descripción de las variables

La Tabla 2 presenta las variables seleccionadas, su tipo, descripción y valores posibles antes del filtrado (2022–2024)

+----------+--------------+-------------------------+----------------------------------------------+
| Nombre   | Tipo         | Descripción             | Valores que puede tomar                      |
+==========+==============+=========================+==============================================+
| nivel    | Categórica   | Nivel educativo         | | 00 = Ninguno                               |
|          |              |                         | | 01 = Preescolar                            |
|          |              | alcanzado por el        | | 02 = Primaria                              |
|          |              |                         | | 03 = Secundaria                            |
|          |              | encuestado              | | 04 = Preparatoria o bachillerato           |
|          |              |                         | | 05 = Normal básica                         |
|          |              |                         | | 06 = Carrera técnica                       |
|          |              |                         | | 07 = Profesional                           |
|          |              |                         | | 08 = Maestría                              |
|          |              |                         | | 09 = Doctorado                             |
|          |              |                         | | 99 = No sabe                               |
|          |              |                         | | b = Blanco por pase                        |
+----------+--------------+-------------------------+----------------------------------------------+
| cond_act | Categórica   | Condición de actividad  | | 01 = trabajó para obtener ingresos         |
|          |              |                         | | 02 =  trabajó sin pago ayudando en el      |
|          |              | económica (ocupado,     | | negocio o actividad que desempeña un       |
|          |              |                         | | familiar                                   |
|          |              | estudiante, etc.) en la | | 03 = no trabajó, pero sí tenía trabajo     |
|          |              |                         | | 04 = buscó trabajo                         |
|          |              | última semana           | | 05 = esta en espera de que le resuelvan    |
|          |              |                         | | una solicitud de un trabajo                |
|          |              |                         | | al que acudió                              |
|          |              |                         | | 06 = es estudiante                         |
|          |              |                         | | 07 = se dedica a los quehaceres            |
|          |              |                         | | de su hogar                                |
|          |              |                         | | 08 = es jubilado(a) o pensionado(a)        |
|          |              |                         | | 09 = esta incapacitado(a)                  |
|          |              |                         | | permanentemente para trabajar              |
|          |              |                         | | 10 = Otra situación                        |
|          |              |                         | | 99 = No especificado                       |
+----------+--------------+-------------------------+----------------------------------------------+
| sexo     | Categórica   | Sexo del encuestado     | | 1 = Hombre                                 |
|          |              |                         | | 2 = Mujer                                  |
+----------+--------------+-------------------------+----------------------------------------------+
| edad     | Cuantitativa | Edad del encuestado     | 18 - 98                                      |
|          |              |                         |                                              |
|          |              | en años cumplidos       |                                              |
+----------+--------------+-------------------------+----------------------------------------------+
| p7_3     | Cuantitativa | Monto gastado en        | | b = Blanco por pase                        |
|          |              |                         | | 000030 = 01-5000 (pesos)                   |
|          |              | libros en los últimos   | | 999999 = No sabe                           |
|          |              |                         |                                              |
|          |              | 12 meses                |                                              |
+----------+--------------+-------------------------+----------------------------------------------+
| p4       | Cuantitativa | Número de libros leídos | | 01 - 70 = Libros                           |
|          |              |                         | | b = Blanco por pase                        |
|          |              | en los últimos 12 meses |                                              |
+----------+--------------+-------------------------+----------------------------------------------+
| p5       | Categórica   | Motivo principal de     | | 1 = Por trabajo                            |
|          |              |                         | | 2 = Por estudio                            |
|          |              | lectura                 | | 3 = Por cultura general o por estar al día |
|          |              |                         | | 4 = Por gusto o por entretenimiento        |
|          |              |                         | | 5 = Por religión                           |
|          |              |                         | | 6 = Otro                                   |
|          |              |                         | | b = Blanco por pase                        |
+----------+--------------+-------------------------+----------------------------------------------+

: Descripción de variables

scatterplot

## Exploración de los datos

```{r, include=FALSE}

analisis_cuant = function(x){
  x = as.numeric(x)
  x = x[!is.na(x)]
  
  if(length(x) < 2){
    return(data.frame(
      Media = NA, Mediana = NA, Rango_Medio = NA, Desviacion = NA,
      Coef_Variacion = NA, Q1 = NA, Q2 = NA, Q3 = NA,
      Sesgo = NA, Curtosis = NA
    ))
  }
  
  media = mean(x)
  mediana = median(x)
  rango_medio = (max(x) + min(x)) / 2
  desv = sd(x)
  coef_var = ifelse(media != 0, (desv / media) * 100, NA)
  cuartiles = quantile(x, probs = c(0.25, 0.5, 0.75))
  
  # Sesgo y curtosis
  
  if (desv > 0){
    sesgo = sum((x - media)^3) / (length(x) * desv^3)
    curtosis = sum((x - media)^4) / (length(x) * desv^4)
  } else {
    sesgo = NA
    curtosis = NA
  }
  
  data.frame(
    Media = round(media, 2),
    Mediana = round(mediana, 2),
    Rango_Medio = round(rango_medio, 2),
    Desviacion = round(desv, 2),
    Coef_Variacion = round(coef_var, 2),
    Q1 = round(cuartiles[1], 2),
    Q2 = round(cuartiles[2], 2),
    Q3 = round(cuartiles[3], 2),
    Sesgo = round(sesgo, 2),
    Curtosis = round(curtosis, 2)
  )
}

# 2022
Datos22 = M22_limpio[, c("edad", "p7_3", "p4")]
tabla_cuant22 = lapply(Datos22, analisis_cuant)
tabla_cuant22 = do.call(rbind, tabla_cuant22)
rownames(tabla_cuant22) = paste0(names(Datos22), "_2022")

# 2023
Datos23 <- M23_limpio[, c("edad", "p7_3", "p4")]
tabla_cuant23 = lapply(Datos23, analisis_cuant)
tabla_cuant23 = do.call(rbind, tabla_cuant23)
rownames(tabla_cuant23) = paste0(names(Datos23), "_2023")

# 2024
Datos24 = M24_limpio[, c("edad", "p7_3", "p4")]
tabla_cuant24 = lapply(Datos24, analisis_cuant)
tabla_cuant24 = do.call(rbind, tabla_cuant24)
rownames(tabla_cuant24) = paste0(names(Datos24), "_2024")

tabla_cuant_todos = rbind(tabla_cuant22, tabla_cuant23, tabla_cuant24)

kable(tabla_cuant_todos, caption = "Medidas descriptivas de las variables cuantitativas por año") %>%
  kable_styling(full_width = TRUE, bootstrap_options = c("striped","hover"))


```

## Visualización de variables cuantitativas

```{r,include=FALSE}
# 2022
Datos_cuant22 = M22_limpio[, c("edad", "p7_3", "p4")]

par(mfrow = c(1,3))
boxplot(Datos_cuant22, main = "Boxplots 2022", col = "blue", las = 2)
par(mfrow = c(1,1))

for (v in names(Datos_cuant22)) {
  hist(Datos_cuant22[[v]], 
       main = paste("Histograma de", v, "2022"), 
       xlab = v, col = "green", border = "black")
}

correlacion22 = cor(Datos_cuant22, use = "complete.obs")
kable(round(correlacion22, 2), caption = "Matriz de correlaciones (2022)") %>%
  kable_styling(full_width = TRUE, bootstrap_options = c("striped","hover"))


# 2023
Datos_cuant23 = M23_limpio[, c("edad", "p7_3", "p4")]

par(mfrow = c(1,3))
boxplot(Datos_cuant23, main = "Boxplots 2023", col = "red", las = 2)
par(mfrow = c(1,1))

for (v in names(Datos_cuant23)) {
  hist(Datos_cuant23[[v]], 
       main = paste("Histograma de", v, "2023"), 
       xlab = v, col = "pink", border = "black")
}

correlacion23 = cor(Datos_cuant23, use = "complete.obs")
kable(round(correlacion23, 2), caption = "Matriz de correlaciones (2023)") %>%
  kable_styling(full_width = TRUE, bootstrap_options = c("striped","hover"))


# 2024
Datos_cuant24 = M24_limpio[, c("edad", "p7_3", "p4")]

par(mfrow = c(1,3))
boxplot(Datos_cuant24, main = "Boxplots 2024", col = "yellow", las = 2)
par(mfrow = c(1,1))

for (v in names(Datos_cuant24)) {
  hist(Datos_cuant24[[v]], 
       main = paste("Histograma de", v, "2024"), 
       xlab = v, col = "orange", border = "black")
}

correlacion24 = cor(Datos_cuant24, use = "complete.obs")
kable(round(correlacion24, 2), caption = "Matriz de correlaciones (2024)") %>%
  kable_styling(full_width = TRUE, bootstrap_options = c("striped","hover"))


```
