---
title: "Etapa 2: Comprensión y preparación de datos"
author:
  - Mariana Hernández Jiménez   |   A00841920
  - Andrea Estefanía De la Peña Contreras  |  A00840973
  - Carolina Navarro Barrón   |   A00839486
  - Annette Abigail Choque Millán   |  A00842260
  - Maricarmen Terán Maturino   |   A00841435
date: "2025-10-08"
format: pdf
editor: visual
fontsize: "10"
geometry:
  - top=20mm
  - left=20mm
  - right=20mm
  - heightrounded
---

```{r setup, include=FALSE}
knitr::opts_chunk$set(echo = TRUE)
library(dplyr)
library(knitr)
library(kableExtra)
```

## Objetivo del análisis

El objetivo de la investigación en esta segunda etapa es observar y caracterizar las variables obtenidas en las bases de datos para relacionarlas con la pregunta de investigación: ¿Cómo influyen el nivel educativo, la condición de actividad económica, el sexo y la edad en el gasto en libros y la cantidad de libros leídos por adultos mexicanos que reportan leer por gusto?

Para lograr este objetivo, se aplicarán técnicas estadísticas descriptivas, incluyendo medidas de tendencia central, dispersión y posición para las variables cuantitativas, así como tablas y gráficos para las variables categóricas (boxplots, histogramas, análisis de correlación, etc). Todo lo anterior en un rango de los años 2022 a 2024 para conocer los datos más actuales de esta problemática.

## Descripción de las variables y sus características estadísticas

#### Dimensión del conjunto de datos

Como se mencionó, se utilizaron las bases de datos del Módulo de Lectura (MOLEC) correspondientes a los años 2022, 2023 y 2024. Cada base anual contiene 108 variables y un número de registros que oscila entre 1,996 y 2,016 observaciones. Tras seleccionar únicamente las 7 variables de interés (nivel, cond_act, sexo, edad, p4, p7_3, p5) y aplicar los criterios de filtrado y limpieza descritos a continuación, se obtuvieron las siguientes dimensiones:

```{r, include = FALSE}
M22 = read.csv("Datos_molec_2022-1.csv")
M23 = read.csv("Datos_molec_2023-1.csv")
M24 = read.csv("Datos_molec_2024-1.csv")

#Dimensión de cada base de datos (anual):
dim(M22)
dim(M23)
dim(M24)

names(M24) #muestra la lista de nombres de las variables

#dataframe con las variables, incluyendo su nombre, tipo (categórico/Numérico) y valores posibles que puede tomar
D22 = read.csv("Diccionario_molec_2022-1.csv")
D23 = read.csv("Diccionario_molec_2023-1.csv")
D24 = read.csv("Diccionario_molec_2024-1.csv")

df_caracteristicas_variable = D24%>%select("NOMBRE_CAMPO", "TIPO", "NEMONICO","RANGO_CLAVES")
View(df_caracteristicas_variable)

#Años seleccionados: 2022, 2023, 2024
#Variables seleccionadas: nivel, cond_activ, sexo, edad, p7_3, p4, p5

M22sel = M22[, c("nivel", "cond_act", "sexo", "edad", "p7_3", "p4", "p5")]
M23sel = M23[, c("nivel", "cond_act", "sexo", "edad", "p7_3", "p4", "p5")]
M24sel = M24[, c("nivel", "cond_act", "sexo", "edad", "p7_3", "p4", "p5")]

MA22sel=na.omit(M22sel)
MA23sel=na.omit(M23sel)
MA24sel=na.omit(M24sel)

M22_limpio = subset(M22sel,
                     nivel != 99 &
                     cond_act != 99 &
                     p7_3 != 999999 & p7_3 != 0 &
                     p4 != 0 &
                     p5 == 4) 

M23_limpio = subset(M23sel,
                     nivel != 99 &
                     cond_act != 99 &
                     p7_3 != 999999 & p7_3 != 0 &
                     p4 != 0 &
                     p5 == 4)

M24_limpio = subset(M24sel,
                     nivel != 99 &
                     cond_act != 99 &
                     p7_3 != 999999 & p7_3 != 0 &
                     p4 != 0 &
                     p5 == 4)

View(M22_limpio)
View(M23_limpio)
View(M24_limpio)

write.csv(M22_limpio,"Datos2022Limpios.csv",row.names=FALSE)
write.csv(M23_limpio,"Datos2023Limpios.csv",row.names=FALSE)
write.csv(M24_limpio,"Datos2024Limpios.csv",row.names=FALSE)

#dataframe con las variables seleccionadas, incluyendo su nombre, descripción, tipo (categórico/Numérico) y valores posibles que puede tomar

variables_seleccionadas = c("nivel","cond_act","sexo","edad","P7_3", "p4", "p5" )
df_caracteristicas_variable_seleccionadas = df_caracteristicas_variable[df_caracteristicas_variable[,3] %in% variables_seleccionadas, ]
View(df_caracteristicas_variable_seleccionadas)

#108 variables en todas las bases de datos, con registros que rondan entre 1996 y 2016 anuales.
```

| Año  | Registros iniciales | Registros tras filtrado |
|------|---------------------|-------------------------|
| 2022 | 2016                | 140                     |
| 2023 | 1996                | 135                     |
| 2024 | 2016                | 115                     |

: Dimensiones de las bases de datos

#### Filtrado en los datos

Para poder tener bien definidas las variables puntuales que se usarán en la investigación, se filtraron ciertos datos, por ejemplo:

-   En la encuesta, los valores como "b" y códigos como 99 o 999999 indican “no sabe”, “no especificado” o “no aplica”. Estos se consideraron datos inválidos para el análisis.

-   En el caso de la pergunta 5, solo se conservaron los registros donde p5=4 ("lee por gusto"), ya que el objetivo se centra en la lectura voluntaria.

#### Descripción de las variables

La Tabla 2 presenta las variables seleccionadas, su tipo, descripción y valores posibles antes del filtrado (2022–2024)

+----------+--------------+-------------------------+----------------------------------------------+
| Nombre   | Tipo         | Descripción             | Valores que puede tomar                      |
+==========+==============+=========================+==============================================+
| nivel    | Categórica   | Nivel educativo         | | 00 = Ninguno                               |
|          |              |                         | | 01 = Preescolar                            |
|          |              | alcanzado por el        | | 02 = Primaria                              |
|          |              |                         | | 03 = Secundaria                            |
|          |              | encuestado              | | 04 = Preparatoria o bachillerato           |
|          |              |                         | | 05 = Normal básica                         |
|          |              |                         | | 06 = Carrera técnica                       |
|          |              |                         | | 07 = Profesional                           |
|          |              |                         | | 08 = Maestría                              |
|          |              |                         | | 09 = Doctorado                             |
|          |              |                         | | 99 = No sabe                               |
|          |              |                         | | b = Blanco por pase                        |
+----------+--------------+-------------------------+----------------------------------------------+
| cond_act | Categórica   | Condición de actividad  | | 01 = trabajó para obtener ingresos         |
|          |              |                         | | 02 =  trabajó sin pago ayudando en el      |
|          |              | económica (ocupado,     | | negocio o actividad que desempeña un       |
|          |              |                         | | familiar                                   |
|          |              | estudiante, etc.) en la | | 03 = no trabajó, pero sí tenía trabajo     |
|          |              |                         | | 04 = buscó trabajo                         |
|          |              | última semana           | | 05 = esta en espera de que le resuelvan    |
|          |              |                         | | una solicitud de un trabajo                |
|          |              |                         | | al que acudió                              |
|          |              |                         | | 06 = es estudiante                         |
|          |              |                         | | 07 = se dedica a los quehaceres            |
|          |              |                         | | de su hogar                                |
|          |              |                         | | 08 = es jubilado(a) o pensionado(a)        |
|          |              |                         | | 09 = esta incapacitado(a)                  |
|          |              |                         | | permanentemente para trabajar              |
|          |              |                         | | 10 = Otra situación                        |
|          |              |                         | | 99 = No especificado                       |
+----------+--------------+-------------------------+----------------------------------------------+
| sexo     | Categórica   | Sexo del encuestado     | | 1 = Hombre                                 |
|          |              |                         | | 2 = Mujer                                  |
+----------+--------------+-------------------------+----------------------------------------------+
| edad     | Cuantitativa | Edad del encuestado     | 18 - 98                                      |
|          |              |                         |                                              |
|          |              | en años cumplidos       |                                              |
+----------+--------------+-------------------------+----------------------------------------------+
| p7_3     | Cuantitativa | Monto gastado en        | | b = Blanco por pase                        |
|          |              |                         | | 000030 = 01-5000 (pesos)                   |
|          |              | libros en los últimos   | | 999999 = No sabe                           |
|          |              |                         |                                              |
|          |              | 12 meses                |                                              |
+----------+--------------+-------------------------+----------------------------------------------+
| p4       | Cuantitativa | Número de libros leídos | | 01 - 70 = Libros                           |
|          |              |                         | | b = Blanco por pase                        |
|          |              | en los últimos 12 meses |                                              |
+----------+--------------+-------------------------+----------------------------------------------+
| p5       | Categórica   | Motivo principal de     | | 1 = Por trabajo                            |
|          |              |                         | | 2 = Por estudio                            |
|          |              | lectura                 | | 3 = Por cultura general o por estar al día |
|          |              |                         | | 4 = Por gusto o por entretenimiento        |
|          |              |                         | | 5 = Por religión                           |
|          |              |                         | | 6 = Otro                                   |
|          |              |                         | | b = Blanco por pase                        |
+----------+--------------+-------------------------+----------------------------------------------+

: Descripción de variables

scatterplot

## Exploración de los datos

En la primera etapa del estudio se definieron las variables de análisis que permitirán dar respuesta a la pregunta de investigación. Estas corresponden al nivel educativo alcanzado por el encuestado, la condición de actividad económica en la última semana, el sexo, la edad en años cumplidos, el monto gastado en libros durante los últimos 12 meses, el número de libros leídos en el mismo periodo y el motivo principal de lectura. A partir de la exploración y análisis de estas variables, fue posible identificar tendencias generales y características estadísticas que se presentan a continuación (Tabla 3).

```{r,include=FALSE}

analisis_cuant = function(x){
  x = as.numeric(x)
  x = x[!is.na(x)]
  
  if(length(x) < 2){
    return(data.frame(
      Media = NA, Mediana = NA, Rango_Medio = NA, Desviacion = NA,
      Coef_Variacion = NA, Q1 = NA, Q2 = NA, Q3 = NA,
      Sesgo = NA, Curtosis = NA
    ))
  }
  
  media = mean(x)
  mediana = median(x)
  rango_medio = (max(x) + min(x)) / 2
  desv = sd(x)
  coef_var = ifelse(media != 0, (desv / media) * 100, NA)
  cuartiles = quantile(x, probs = c(0.25, 0.5, 0.75))
  
  # Sesgo y curtosis
  
  if (desv > 0){
    sesgo = sum((x - media)^3) / (length(x) * desv^3)
    curtosis = sum((x - media)^4) / (length(x) * desv^4)
  } else {
    sesgo = NA
    curtosis = NA
  }
  
  data.frame(
    Media = round(media, 2),
    Mediana = round(mediana, 2),
    Rango_Medio = round(rango_medio, 2),
    Desviacion = round(desv, 2),
    CV = round(coef_var, 2),
    Q1 = round(cuartiles[1], 2),
    Q2 = round(cuartiles[2], 2),
    Q3 = round(cuartiles[3], 2),
    Sesgo = round(sesgo, 2),
    Curtosis = round(curtosis, 2)
  )
}

# 2022
Datos22 = M22_limpio[, c("edad", "p7_3", "p4")]
tabla_cuant22 = lapply(Datos22, analisis_cuant)
tabla_cuant22 = do.call(rbind, tabla_cuant22)
rownames(tabla_cuant22) = paste0(names(Datos22), "_2022")

# 2023
Datos23 <- M23_limpio[, c("edad", "p7_3", "p4")]
tabla_cuant23 = lapply(Datos23, analisis_cuant)
tabla_cuant23 = do.call(rbind, tabla_cuant23)
rownames(tabla_cuant23) = paste0(names(Datos23), "_2023")

# 2024
Datos24 = M24_limpio[, c("edad", "p7_3", "p4")]
tabla_cuant24 = lapply(Datos24, analisis_cuant)
tabla_cuant24 = do.call(rbind, tabla_cuant24)
rownames(tabla_cuant24) = paste0(names(Datos24), "_2024")

tabla_cuant_todos = rbind(tabla_cuant22, tabla_cuant23, tabla_cuant24)

kable(tabla_cuant_todos, caption = "Medidas descriptivas de las variables cuantitativas por año") %>%
  kable_styling(full_width = TRUE, bootstrap_options = c("striped","hover"))


```

La edad de los encuestados se distribuye de manera bastante estable a lo largo de los tres años. La media se mantiene cercana a 42 años, con una mediana de 39–41 años, lo que indica que la mayoría de la población se concentra en la adultez media, con un descenso gradual hacia edades más avanzadas. Estadísticamente, la distribución de la edad se comporta de forma aproximadamente normal, con ligeros sesgos hacia edades mayores pero sin cambios significativos entre los distintos años.

El gasto anual en libros presenta un patrón muy marcado y constante: la mayor parte de los adultos no reporta haber destinado recursos a la compra de libros, lo que se refleja en una mediana en cero en todos los años. Sin embargo, existe un grupo reducido de individuos que sí invierte grandes cantidades, generando valores atípicos que elevan la media y producen distribuciones altamente asimétricas.

El número de libros leídos también mantiene un comportamiento estable a lo largo de los años: La mediana es de 2–3 libros al año, mientras que la media oscila entre 3.6 y 4.6 libros.La mayoría de los encuestados reporta no haber leído ningún libro en el último año, mientras que unos pocos casos concentran los valores más altos. Esto provoca distribuciones sesgadas hacia la derecha, con gran concentración en valores bajos y la presencia de lectores intensivos como casos atípicos. Al igual que en el gasto, el patrón se repite año con año, lo que sugiere que los hábitos de lectura por gusto se mantienen reducidos en la población general.

Las variables cualitativas (que abarcan nivel educativo, condición de actividad económica, sexo y motivo de lectura) aportan el contexto sociodemográfico y no muestran cambios sustanciales entre los distintos años. El nivel educativo se concentra en educación básica y media, con baja representación de posgrados; la condición de actividad económica refleja mayor presencia de personas que trabajan o estudian; el sexo se mantiene con proporciones similares entre hombres y mujeres; y el motivo principal de lectura filtrado en este estudio asegura que el análisis se enfoque en quienes leen por gusto, evitando confusión con lecturas por obligación laboral o escolar.

Estos patrones se repiten año tras año, lo que sugiere que los hábitos de lectura por gusto siguen siendo limitados en la población general, a pesar de los esfuerzos institucionales por fomentarlos.

## Visualización de variables cuantitativas

```{r,include=FALSE}
# 2022
Datos_cuant22 = M22_limpio[, c("edad", "p7_3", "p4")]

par(mfrow = c(1,3))
boxplot(Datos_cuant22, main = "Boxplots 2022", col = "blue", las = 2)
par(mfrow = c(1,1))

for (v in names(Datos_cuant22)) {
  hist(Datos_cuant22[[v]], 
       main = paste("Histograma de", v, "2022"), 
       xlab = v, col = "green", border = "black")
}

correlacion22 = cor(Datos_cuant22, use = "complete.obs")
kable(round(correlacion22, 2), caption = "Matriz de correlaciones (2022)") %>%
  kable_styling(full_width = TRUE, bootstrap_options = c("striped","hover"))


# 2023
Datos_cuant23 = M23_limpio[, c("edad", "p7_3", "p4")]

par(mfrow = c(1,3))
boxplot(Datos_cuant23, main = "Boxplots 2023", col = "red", las = 2)
par(mfrow = c(1,1))

for (v in names(Datos_cuant23)) {
  hist(Datos_cuant23[[v]], 
       main = paste("Histograma de", v, "2023"), 
       xlab = v, col = "pink", border = "black")
}

correlacion23 = cor(Datos_cuant23, use = "complete.obs")
kable(round(correlacion23, 2), caption = "Matriz de correlaciones (2023)") %>%
  kable_styling(full_width = TRUE, bootstrap_options = c("striped","hover"))


# 2024
Datos_cuant24 = M24_limpio[, c("edad", "p7_3", "p4")]

par(mfrow = c(1,3))
boxplot(Datos_cuant24, main = "Boxplots 2024", col = "yellow", las = 2)
par(mfrow = c(1,1))

for (v in names(Datos_cuant24)) {
  hist(Datos_cuant24[[v]], 
       main = paste("Histograma de", v, "2024"), 
       xlab = v, col = "orange", border = "black")
}

correlacion24 = cor(Datos_cuant24, use = "complete.obs")
kable(round(correlacion24, 2), caption = "Matriz de correlaciones (2024)") %>%
  kable_styling(full_width = TRUE, bootstrap_options = c("striped","hover"))


```

## Conclusión

Se ha completado la etapa exploratoria del análisis descriptivo, identificando patrones generales sobre los hábitos de lectura en México y las variables que los influyen. El trabajo permitió seleccionar y depurar las variables clave (nivel educativo, condición económica, sexo, edad, gasto en libros y número de libros leídos), así como generar gráficos que evidencian distribuciones sesgadas y concentraciones en adultos de edad media. Los resultados sugieren que el gasto en libros y la lectura por gusto son prácticas minoritarias, posiblemente relacionadas con factores educativos y económicos, lo que sienta las bases para formular hipótesis inferenciales como: Las personas con mayor nivel educativo gastan más en libros. El número de libros leídos varía según la condición económica. Existen diferencias de género en el comportamiento lector.

## Anexos

Link del repositorio en github (docs/quarto/reports):

<https://github.com/AnnetteChoque/A00842260_ModelacionEstadistica.git>

| Estadística  | edad_22 | p7_3     | p4     | edad_23 | p7_3   | p4    | edad_24 | p7_3    | p4    |
|--------------|---------|----------|--------|---------|--------|-------|---------|---------|-------|
| Media        | 41.76   | 1745.01  | 4.56   | 42.73   | 797.44 | 3.64  | 41.42   | 867.12  | 3.72  |
| Mediana      | 38      | 500      | 3      | 41      | 500    | 3     | 39      | 500     | 2     |
| Rango Medio  | 49.5    | 60005    | 23     | 48.5    | 2010   | 15.5  | 51      | 2515    | 25.5  |
| Desviación   | 16.43   | 10183.49 | 7.28   | 15.49   | 838.11 | 3.58  | 15.07   | 1045.49 | 5.23  |
| CV           | 39.34   | 583.58   | 159.77 | 36.26   | 105.10 | 98.43 | 36.37   | 120.57  | 140.5 |
| Q1           | 27      | 247.5    | 2      | 29      | 245    | 2     | 30      | 300     | 2     |
| Q2 (Mediana) | 38      | 500      | 3      | 41      | 500    | 3     | 39      | 500     | 2     |
| Q3           | 56      | 925      | 4      | 53.5    | 1000   | 4.5   | 52      | 1000    | 4     |
| Sesgo        | 0.51    | 11.19    | 3.82   | 0.46    | 1.91   | 3.77  | 0.61    | 2.55    | 6.35  |
| Curtosis     | 2.06    | 129.89   | 17.88  | 2.31    | 6.46   | 24.26 | 2.46    | 9.71    | 54.06 |

: Medidas descriptivas.
