---
title: "Etapa 3: Análisis Inferencial"
author:
  - Mariana Hernández Jiménez   |   A00841920
  - Andrea Estefanía De la Peña Contreras  |  A00840973
  - Carolina Navarro Barrón   |   A00839486
  - Annette Abigail Choque Millán   |  A00842260
  - Maricarmen Terán Maturino   |   A00841435
date: "2025-10-15"
format: pdf
editor: visual
---

```{r setup, include=FALSE}
knitr::opts_chunk$set(echo = TRUE)
library(plotrix)
library(dplyr)
```

```{r, include=FALSE}
#Nueva base de datos de los 3 años
M22L = read.csv("Datos2022Limpios.csv")
M23L = read.csv("Datos2023Limpios.csv")
M24L = read.csv("Datos2024Limpios.csv")

M2224 = bind_rows(M22L,M23L,M24L)

write.csv(M2224,"BasedeDatosMolec.csv",row.names = FALSE)
```

```{r, include=FALSE}
n = 20 # u otro valor como 50, 100
media = 100 # Media de población
DE = 15 # Desviación estándar depoblación
ErrorEst= DE/sqrt(n)
X_ = rnorm(n, media, ErrorEst)
E = 1.96*DE/sqrt(n) # E = Error máximo
plotCI(1:n,X_, E ,main="Gráfico de IC", , xlab
= "n intervalos", ylab = "medias muestrales")
abline(h = 100, col = "red")

```

## Objetivo del análisis

El objetivo principal de este reporte es evaluar mediante técnicas de inferencia estadística, si ciertos factores; específicamente el nivel educativo, la condición de actividad económica y el género, tienen un impacto significativo en los hábitos de lectura de los adultos mexicanos que leen por gusto. Este análisis se centra en dos indicadores clave del comportamiento lector:

-   El número de libros leídos en los últimos 12 meses, y
-   El monto gastado en libros durante el mismo periodo.

A partir de los hallazgos descriptivos de la Etapa 2 que revelaron patrones estables entre 2022 y 2024, como una mediana baja de libros leídos (2–3 al año), un gasto en libros altamente concentrado en cero y una población lectora mayormente adulta con educación media o superior, se formularon tres hipótesis que serán discutidas en este análisis inferencial:

-   Las personas con mayor nivel educativo gastan más en libros.
-   El número de libros leídos varía según la condición de actividad económica.
-   Existen diferencias de género en el comportamiento lector.

Con un nivel de significancia de $\alpha$ = 0.04, se aplicarán pruebas de hipótesis e intervalos de confianza para contrastar estas afirmaciones con base en los datos de MOLEC. El propósito final es generar evidencia que permita identificar qué factores sí influyen en la lectura en México, y así contribuir para fomentar este hábito.

## Pruebas de Hipótesis

### Diferencia de medias

**Hipótesis 1:** Las personas con mayor nivel educativo gastan más en libros.

Sea $\mu$ la media

Hipótesis Nula. No existe diferencia entre el promedio de gasto en libros para diferente nivel educativo (alto y bajo)

H0 : $\mu_1$ = $\mu_2$ 

Hipótesis alternativa. Que las personas con mayor nivel educativo gastan más en libros.

H1: $\mu_1$ \< $\mu_2$

Donde:

* Nivel bajo: nivel $\leq$ 4 (hasta bachillerato)
* Nivel alto: nivel $\geq$ 7 (posgrados)

Al observar los datos en Anexo 2, el gasto en libros está muy concentrado en cero: la mayoría de las personas no gastó nada, pero unas pocas invirtieron cantidades muy altas (incluso hasta 120,000 pesos en 2022). Esto genera una distribución muy asimétrica, con mucha dispersión.

Además, al comparar los grupos de “nivel educativo bajo” y “nivel educativo alto”, vimos que la variabilidad del gasto no es la misma entre ellos: quienes tienen más estudios muestran una mayor dispersión en sus gastos (algunos gastan mucho, otros nada), mientras que en el grupo con menos escolaridad casi todos reportan gasto cero que es nuestra hipótesis a corroborar.

Por estas razones, no se puede asumir que las varianzas fueran iguales entre los dos grupos. Por eso, se debe usar la prueba t para dos muestras independientes, que no requiere que las varianzas sean iguales y es más confiable cuando los datos están sesgados o tienen valores extremos.

```{r, echo=FALSE}
alfa1 = 0.04
nc = 1 - alfa1

LI1= M2224 %>% filter(nivel <= 4) %>% pull(p7_3)
LS1= M2224 %>% filter(nivel >= 7) %>% pull(p7_3)

n11 = length(LI1)
n21 = length(LS1)

x1bar = mean(LI1)
x2bar = mean(LS1)

s11 = var(LI1)
s21 = var(LS1)

t1 = (x1bar - x2bar) / sqrt(s11/n11 + s21/n21)

zf1 = qnorm(alfa1)

df1 = (s11/n11 + s21/n21)^2 /  ( (s11/n11)^2/(n11-1) + (s21/n21)^2/(n21-1) )

#Cola izquierda porque buscamos un valor menor
p1 = pt(t1, df1)

cat("Estadístico de prueba t =",t1,"\nValor crítico zf =",zf1,"\nValor p =",p1)
```
Como t = –1.781 < –1.751 y p = 0.038 < 0.04, hay evidencia suficiente para rechazar la hipótesis. Esto lo podemos verificar mediante la prueba de t-student, donde:

```{r, echo=FALSE}
t.test(LI1, LS1, alternative = "less", var.equal = FALSE, conf.level = 0.96)
```

En esta prueba obtenemos: p-value = 0.03814 y tomamos el valor de significancia como 0.04

Como el valor p < 0.05 entonces se rechaza la hipótesis nula y decimos que el nivel educativo si hace una diferencia en el gasto en libros.

Obtuvimos también que t = -1.7807 es negativo porque el gasto promedio de la clase de menor nivel educativo es menor que el promedio de los de mayor nivel educativo. Esto nos lleva a concluir que las personas con mayor nivel educativo gastan más en libros.

**Hipótesis 2**: El número de libros leídos varía según la condición económica

Sea $\mu$ la media

Hipótesis Nula. No hay diferencia entre laa condición económica (trabaja o no trabaja) y los libros leidos.

H0 : $\mu_1$ = $\mu_2$

Hipótesis Alternativa. 

H1 : $\mu_1$ $\neq$ $\mu_2$

Donde:

* Trabaja: cond_act = 1 (trabaja para obtener ingresos)
* No trabaja: cond_act $\neq$ 1 (estudiantes, jubilados,etc)

La hipótesis plantea que el número de libros leídos varía según la condición de actividad económica. Para probar esta afirmación, se compara a quienes trabajaron para obtener ingresos con el resto de la población.

Al observar los datos en el histogramas Anexo 3 y las medidas descriptivas (Tabla 1), el número de libros leídos (p4) está muy concentrado en valores bajos: la mayoría de las personas reporta haber leído entre 0 y 5 libros en el último año, pero hay unos pocos casos que leen mucho más (hasta 70 libros), lo que genera una distribución muy asimétrica.

Además, al comparar los dos grupos de interés, la variabilidad no es la misma entre ellos. El grupo de “no trabaja” incluye a estudiantes y jubilados, cuyos hábitos de lectura son más diversos: algunos estudiantes leen mucho por sus estudios o por gusto, mientras que otras personas en esta categoría casi no leen. Esto se refleja en una mayor dispersión en este grupo en comparación con quienes trabajan.

Por estas razones, no se puede asumir que las varianzas fueran iguales entre los dos grupos. Por lo tanto, nuevamente conviene usar la prueba t para dos muestras independientes que es confiable cuando los datos tienen valores extremos.

```{r, echo=FALSE}
trabaja= M2224 %>% filter(cond_act == 1) %>% pull(p4)
no_trabaja= M2224 %>% filter(cond_act != 1) %>% pull(p4)

n12 = length(trabaja)
n22 = length(no_trabaja)

x1bar2 = mean(trabaja)
x2bar2 = mean(no_trabaja)

s12 = var(trabaja)
s22 = var(no_trabaja)

t2 = (x1bar2 - x2bar2) / sqrt(s12/n12 + s22/n22)

zf2 = qnorm(1-alfa1/2)

df2 = (s12/n12 + s22/n22)^2 /  ( (s12/n12)^2/(n12-1) + (s22/n22)^2/(n22-1) )

#Prueba de 2 colas
p2 = 2*pt(-abs(t2), df2)

SE = sqrt(s12/n12 + s22/n22)
tc2 = qt(1 - alfa1/2, df2)
LI2 = (x1bar2 - x2bar2) - tc2 * SE
LS2 = (x1bar2 - x2bar2) + tc2 * SE

cat("Estadístico de prueba t =",t2,"\nValor crítico zf =",zf2,"\nValor p =",p2)
cat("\nIntervalo: [",LI2,",",LS2,"]")
```
Con los resultados de la prueba a mano, se obtuvo que |t| = 1.17 < 2.054 y p = 0.241 > 0.04, por lo que, siendo el estadístico menor que el valor crítico, y el valor p mayor que el nivel de significancia. No hay evidencia de que la condición económica influya en los libros leídos.

Pero también se probará con la prueba de Welch para 2 muestras, la cual obtiene:
```{r,echo=FALSE}
t.test(trabaja, no_trabaja, alternative = "two.sided", var.equal = FALSE, conf.level = 0.96)
```
Con esta prueba obtenemos p-value = 0.241 y vemos que el valor p es > 0.05 por lo tanto no hay evidencia suficiente para rechazar la hipótesis nula. Tambiene es importante notar que en el intervalo de confianza se incluye cero, lo que refuerza la idea de que no hay evidencia suficiente de una diferencia entre los libros leídos según la situación económica.

**Hipótesis 3:** Existen diferencias de género en el comportamiento lector.

Sea "mu" la media

Hipótesis Nula. No existen diferencias entre la lectura en hombres y en mujeres

H0 : mu1 = mu2

```{r}
hombres=M2224 %>% filter(sexo == 1) %>% pull(p4)
mujeres=M2224 %>% filter(sexo == 2) %>% pull(p4)

t.test(hombres, mujeres, alternative = "two.sided",var.equal = TRUE, conf.level = 0.96)

```

En este caso obtuvimos un valor de p-value = 0.1116 \> 0.05 lo cual se interpreta en que no tenemos evidencia suficiente para rechazar la hipótesis nula. También es importante notar que en el intérvalo de confianza se incluye el cero, lo cual refuerza la idea de que no podemos decir que hay una diferencia significativa en el comportamiento de la lectura entre hombres y mujeres.

## Anexos
