---
title: 'Etapa 1: El Contexto y el Objetivo'
author:
  - Mariana Hernández Jiménez   |   A00841920
  - Andrea Estefanía De la Peña Contreras  |  A00840973
  - Carolina Navarro Barrón   |   A00839486
  - Annette Abigail Choque Millán   |  A00842260
  - Maricarmen Terán Maturino   |   A00841435
date: "2025-10-01"
output:
  pdf_document: default
  word_document: default
fontsize: 12pt
---

```{r setup, include=FALSE}
knitr::opts_chunk$set(echo = FALSE)
library(dplyr)
library(flextable)
library(tibble)
```

## Introducción

Introducción
El interés por comprender los hábitos de lectura en México ha crecido en los últimos años debido a su relevancia tanto en el ámbito educativo como en el cultural y económico. El Instituto Nacional de Estadística y Geografía (INEGI), a través del Módulo de Lectura (MOLEC), inició en 2015 un esfuerzo por generar información estadística sobre el comportamiento lector de la población de 18 años y más, recopilando datos en los meses de febrero, mayo y agosto. A partir de 2017, el registro se realiza anualmente en febrero, con el propósito de conocer no solo qué lee la población, sino también cuánto, en qué formatos y con qué motivaciones (INEGI, 2025). El objetivo central del MOLEC es ofrecer elementos que sirvan para fomentar el hábito de la lectura, considerando que esta práctica es esencial para el desarrollo académico y social. Sin embargo, los resultados hasta la fecha muestran que el ansiado propósito aún está lejos de consolidarse.

Los datos del MOLEC han evidenciado que en México la práctica de la lectura es limitada: los porcentajes de personas que leen libros completos se han mantenido bajos y, en muchos casos, el tiempo dedicado a la lectura se vincula más con obligaciones académicas o laborales que con el disfrute personal. A pesar de que la lectura sigue siendo valorada socialmente, la realidad indica que no forma parte de la vida cotidiana de gran parte de la población adulta (INEGI, 2025).

Esto plantea preguntas cruciales: ¿por qué es importante contabilizar qué lee y cuánto lee la población mexicana? La respuesta se encuentra en los efectos que la lectura tiene sobre la formación de ciudadanos críticos, el desempeño académico y profesional, y la participación cultural. Además, la lectura es también un sector económico, pues involucra áreas como la industria editorial, la impresión, la distribución de libros físicos y digitales, la organización de ferias y la generación de contenidos (SEP, 2021). En este sentido, entender la lectura como un negocio permite identificar oportunidades de desarrollo cultural y económico.

Desde la perspectiva educativa, distintos estudios confirman que los bajos niveles de comprensión lectora afectan el rendimiento académico en todos los niveles. El Repositorio UNAM documenta que en la Evaluación Nacional del Logro Académico en Centros Escolares de educación media superior, los resultados en comprensión lectora siguen siendo preocupantes y representan un reto estructural para el sistema educativo mexicano (Repositorio UNAM, 2020). La SEP también ha señalado en su Informe de avance y resultados del PSE 2020-2024 que el rezago lector repercute directamente en la calidad educativa y que es urgente reforzar programas de fomento a la lectura en todos los niveles (SEP, 2021).

A nivel internacional, un estudio publicado en World Development señala que las desigualdades educativas y la limitada capacidad de los sistemas escolares en países de ingresos medios como México impactan en la fluidez y el acceso lector (De Hoyos, R., Estrada, R., Vargas, M. J., 2021). En este sentido, organizaciones como Muxed han subrayado la necesidad de trabajar no solo en el acceso a materiales, sino también en la fluidez lectora, que implica la capacidad de leer de manera continua, comprensiva y con sentido (Muxed, 2023).

También en la educación básica, el proyecto CAIINNO – Enlace Primaria ha documentado que la lectura es una herramienta transversal en la formación de los estudiantes, y que su ausencia o debilidad en los primeros años limita las posibilidades de aprendizaje posterior (CAIINNO, 2022). De ahí la importancia de medir no solo la cantidad, sino también la calidad de la lectura en el país.

Frente a este panorama, es valioso observar los esfuerzos de instituciones educativas privadas como el Tecnológico de Monterrey, que han buscado implementar programas propios de difusión lectora. Entre ellos, el programa Pasión por la Lectura promueve actividades como clubes de lectura, conferencias y encuentros con autores, con el fin de vincular la literatura con la vida cotidiana (Tec de Monterrey, 2025). La Cátedra Alfonso Reyes impulsa espacios académicos y culturales para la reflexión literaria y humanística (Cátedra Alfonso Reyes, 2025), mientras que Ediciones Tec fortalece el ecosistema editorial con la producción de obras académicas y literarias (Ediciones Tec, 2025). Aunque estas acciones son relevantes, resultan insuficientes para modificar las tendencias nacionales de forma inmediata, pues los datos muestran que los hábitos lectores dependen también de factores socioeconómicos, tecnológicos y familiares.

La Revista Transdigital (2022) enfatiza que los programas de fomento lector deben considerar el contexto digital contemporáneo: los jóvenes consumen información de formas distintas a generaciones anteriores, y promover la lectura requiere estrategias que integren medios digitales y nuevas narrativas. En este sentido, las iniciativas institucionales, ya sean públicas o privadas, deben vincularse con las realidades tecnológicas y culturales de los lectores potenciales.

En conclusión, medir la lectura en México a través del MOLEC es un paso indispensable para diagnosticar la situación nacional y orientar políticas públicas. Sin embargo, la evidencia disponible muestra que persisten importantes rezagos en cuanto a la práctica y comprensión lectora. Mientras tanto, instituciones como el Tecnológico de Monterrey aportan modelos de fomento que buscan transformar la relación con los textos, pero el desafío requiere una estrategia conjunta entre Estado, instituciones educativas y sociedad civil. Solo así podrá avanzarse hacia una cultura lectora sólida y sostenible en México.

## Objetivo de la investigación

En esta investigación se busca la relación que existe entre el comportamiento de los lectores en México y los factores sociodemográficos y económicos. En particular esta investigación se centra en la pregunta: ¿Cómo influyen el nivel educativo, la condición de actividad económica, el sexo y la edad en el gasto en libros y la cantidad de libros leídos por adultos mexicanos que reportan leer por gusto?

El objetivo de esta investigación viene de la identificación de un problema muy común en México. Se busca obtener evidencia a partir de ciertos datos para encontrar la raíz del problema y dar más oportunidad a darle solución. Este tema es de gran relevancia debido a que la lectura en México presenta un rezago significativo. Esta pregunta de investigación nos permite encontrar relaciones entre indicadores como el gasto en libros y la cantidad de libros leídos lo cual es clave para poder comprender porque la lectura en México no es una práctica más frecuente.

En los adultos este rezago en la lectura se puede identificar con datos como el promedio de libros leídos y esto se puede deber a diferentes factores sociales, culturales y económicos. La pregunta de investigación puede revelar no solamente datos relacionados con la cultura sino también datos importantes que demuestran las desigualdades económicas y cómo variables como el puesto laboral puede influir tanto en el acceso a textos y libros, tiempo para leer y la motivación para tener un buen hábito de lectura. 

 Desde el punto de vista social la lectura fomenta la participación ciudadana y la inserción laboral, además organismos como la UNESCO han señalado que la lectura es una herramienta clave para alcanzar los Objetivos de Desarrollo Sostenible. La lectura fomenta la empatía y hace que las personas estén mejor informadas sobre su entorno lo cual garantiza la capacidad a enfrentarse a los problemas de la actualidad con ayuda de habilidades como el pensamiento crítico y creatividad. 

A partir de estudios como los realizados por De Hoyos, Estrada y Vargas (2021) han documentado que las desigualdades educativas limitan el acceso a la lectura y su fluidez, si se tiene un mayor nivel educativo normalmente se relaciona a mayor acceso a gran variedad de textos y libros con una variedad cultural mucho más amplia. Si analizamos también el factor de la posición laboral esto influye tanto en el tiempo que se tiene para dedicar a la lectura como en la cantidad de dinero que se dispone para la compra de libros.

Existen algunos factores que pueden ser mutuamente influyentes ya que tanto la ubicación laboral influye en la lectura como la lectura influye en la obtención de un mejor puesto laboral debido a que el  nivel educativo que se puede alcanzar también se ve afectado por el rezago en la lectura. Este tipo de investigación es de gran utilidad en áreas como la educación pues puede ayudar a implementar soluciones en el sistema educativo logrando un mayor fomento a la lectura y recalcando su importancia en el mundo actual.

Esta pregunta abarca temas y características del lector como la edad ya que tal como lo dice La Revista Transdigital (2022) el fomento a la lectura debe adaptarse a lo contemporáneo. Con los datos obtenidos con las encuestas podremos obtener comparaciones cuantitativas y encontraremos la relación que existe entre la edad o etapa de la vida del lector con la cantidad promedio de libros leídos o el gasto en ello. También algunos proyectos como CAIINNO (2022) resaltan lo importante que es el momento a la lectura desde edad temprana y así evitar los problemas en la educación a futuro. 

En la pregunta de investigación se incluye el sexo del lector como posible factor influyente en la cantidad de libros leidos y el gasto en ellos pues aun es grande la brecha de género en México y esto puede representar cierta tendencia en esos datos. Conocer esto permite que se tome acción de la forma correcta y se hagan por ejemplo campañas específicas hacia un público objetivo lo cual será más efectivo al adaptarse a las necesidades del lector. La lectura puede ser considerada una herramienta para alcanzar la igualdad de oportunidades. Según sea el caso, esta investigación puede ayudar a que se fomente la lectura a grupos específicos que puede ser hacia jóvenes, adultos mayores o personas con poco tiempo debido a sus actividades laborales. 

Esta investigación es de suma importancia pues puede ayudar a dar mejor enfoque a programas especializados y orientar políticas públicas para que tengan objetivos más claros en base a las brechas y problemas identificados, así se localizaron los factores que limitan la lectura en México y no solo la lectura académica o por obligación sino la lectura por gusto. Esto no solo va a traer un beneficio para la educación sino para toda la sociedad. 

## Descripción de los datos

Las bases de datos proporcionadas recopilan las respuestas de una población encuestada durante el periodo de 2019 al 2024. Sin embargo, para llevar a cabo esta investigación, se utilizaron las bases de datos correspondientes a los años 2022 a 2024, proporcionadas por el INEGI. Cada base de datos contiene información recolectada mediante encuestas con el objetivo de medir el comportamiento lector de la población mexicana. Cada una contiene 108 variables por año, con un número de registros que oscila de entre 1948 y 2016 observaciones anuales. Las preguntas de la encuesta realizada están centradas en los hábitos de lectura, frecuencia, lugares, y motivos de las personas para la lectura en México. La finalidad de estas preguntas es analizar los patrones de lectura en la población mexicana.

Analizando a detalle las bases de datos, podemos identificar ciertos patrones en los mexicanos, como si estos acostumbran a leer, que leen, si es por gusto, o los lugares. También incluye información como el tiempo designado a leer, la comprensión lectora, al igual que la realización de esta actividad en la infancia en sitios como el hogar o la escuela. Esto permitirá explorar diferencias y tendencias entre distintos grupos de la población.

Por nuestra pregunta clave para la investigación, nos resultó conveniente elegir variables tanto sociodemográficas como de hábitos de lectura para poder comenzar con la investigación.

- Nivel educativo: Esta variable se incluye porque el nivel de escolaridad suele estar relacionado con la frecuencia que se lee y el tipo de lectura. Las personas con mayor nivel educativo tienden a mostrar un consumo más elevado en libros.

- Condición de actividad económica: Esta variable refleja la situación laboral o académica de los encuestados, lo cual podría influir en el tiempo disponible para leer.

- Sexo: Nos permitirá analizar diferencias entre hombres y mujeres en cuanto a la cantidad de libros leídos y el gasto en materiales de lectura. Esto nos permitirá identificar patrones entre ambos géneros.

- Edad: La edad puede influir tanto en la preferencia de lectura como en la capacidad de gasto en libros, por lo que es un factor relevante para entender como varían las prácticas de lectura entre diferentes edades.

- Gasto en libros: Nos servirá como una variable cuantitativa que mide el gasto en libros en los últimos 12 meses. Esta variable nos resulta fundamental para entender el ámbito económico de la lectura entre diferentes grupos.

- Número de libros leídos: Nos indica la cantidad de libros leídos en el mismo periodo. Este nos sirve como un indicador significativo para analizar el nivel de consumo de libros de la población mexicana.

- Motivo de lectura: Esta variable nos servirá para identificar a los encuestados que declararon leer por gusto, ya que nuestro análisis está centrado en la lectura voluntaria y por gusto, separándolas de la lectura por trabajo o estudio.

```{r, echo = FALSE, include = FALSE}
M19 = read.csv("Datos_molec_2019-1.csv")
M20 = read.csv("Datos_molec_2020-1.csv")
M21 = read.csv("Datos_molec_2021-1.csv")
M22 = read.csv("Datos_molec_2022-1.csv")
M23 = read.csv("Datos_molec_2023-1.csv")
M24 = read.csv("Datos_molec_2024-1.csv")

#Dimensión de cada base de datos (anual):
dim(M19)
dim(M20)
dim(M21)
dim(M22)
dim(M23)
dim(M24)

names(M24) #muestra la lista de nombres de las variables
View(M22) #se mostrará una hoja electrónica aparte con los datos
View(M23)
View(M24)

#108 variables en todas las bases de datos, con registros que rondan entre 1948 y 2016 anuales.
```

```{r, echo = FALSE, include = FALSE}
#dataframe con las variables, incluyendo su nombre, descripción, tipo (categórico/Numérico) y valores posibles que puede tomar
D19 = read.csv("Diccionario_molec_2019-1.csv")
D20 = read.csv("Diccionario_molec_2020-1.csv")
D21 = read.csv("Diccionario_molec_2021-1.csv")
D22 = read.csv("Diccionario_molec_2022-1.csv")
D23 = read.csv("Diccionario_molec_2023-1.csv")
D24 = read.csv("Diccionario_molec_2024-1.csv")

df_caracteristicas_variable = D24%>%select("NOMBRE_CAMPO", "TIPO", "NEMONICO","RANGO_CLAVES")
View(df_caracteristicas_variable)
```

## Seleccion del conjunto de datos a utilizar y los años 
```{r, echo = FALSE, include = FALSE}

#Años seleccionados: 2022, 2023, 2024
#Variables seleccionadas: nivel, cond_activ, sexo, edad, p7_3, p4, p5

M22final = M22[, c("nivel", "cond_act", "sexo", "edad", "p7_3", "p4", "p5")]
M23final = M23[, c("nivel", "cond_act", "sexo", "edad", "p7_3", "p4", "p5")]
M24final = M24[, c("nivel", "cond_act", "sexo", "edad", "p7_3", "p4", "p5")]

MA22final=na.omit(M22final)
MA23final=na.omit(M23final)
MA24final=na.omit(M24final)
```

### Variables seleccionadas

A continuación, se presenta una tabla con las siete variables seleccionadas para esta investigación, junto con su descripción, tipo y valores posibles según el diccionario del MOLEC.

### Variables seleccionadas

A continuación, se presenta una tabla con las siete variables seleccionadas para esta investigación, junto con su descripción, tipo y valores posibles según el diccionario del MOLEC.

### Variables seleccionadas

A continuación, se presenta una tabla con las siete variables seleccionadas para esta investigación, junto con su descripción, tipo y valores posibles según el diccionario del MOLEC.



## Referencias

1. De Estadística Y, I. N. (2015). Módulo sobre Lectura (MOLEC). https://www.inegi.org.mx/programas/molec/

2. Orozco, R. M., Anguiano, J. C. R., & Alvarado, A. H. (2025). Estrategias para incrementar la lectura y las investigaciones en universitarios de la Licenciatura en Mercadotecnia y Administración. Transdigital, 6(12), e478.

3. ENLACE primaria – CAIINNO. (s.f.). https://www.caiinno.org/enlace-primaria/

4. Pichardo, A. P. (2015). Repositorio UNAM. La comprensión lectora en la evaluación nacional del logro académico en centros escolares de la educación media superior

5. Secretaría de Educación Pública. (6 de julio de 2020). Programa sectorial de educación 2020-2024. Avance y resultados 2021. Diario Oficial. 

6. De Hoyos, R., Estrada, R., & Vargas, M. J. (2021). What do test scores really capture? Evidence from a large-scale student assessment in Mexico. World Development, 146, 105524.

7. MUxED. (2025). La evaluación de la fluidez lectora en México — MUxED. MUxED.
https://www.muxed.mx/blog/fluidez-lectora

8. Tecnológico de Monterrey. (2025). Pasión por la lectura. Tecnológico De Monterrey. https://tec.mx/es/pasion-por-la-lectura

9. Cátedra Alfonso Reyes | Tecnológico de Monterrey. (2023). 
https://catedraalfonsoreyes.tec.mx/es

10. Inicio | Ediciones Tecnológico de Monterrey. (2022). 
https://ediciones.tec.mx/es

11. Enlace al documento de trabajo en R Markdown (Acceder a docs/quarto/reports para encontrar el archivo “Equipo5_Etapa1.Rmd”)
https://github.com/AnnetteChoque/A00842260_ModelacionEstadistica.git
